【裁判字號】    97,上易,503
【裁判日期】    971104
【裁判案由】    侵權行為損害賠償
【裁判全文】
臺灣高等法院民事判決                 97年度上易字第503號
上  訴  人  乙○○
訴訟代理人  楊敏宏律師
被  上訴人  甲○○
上列當事人間侵權行為損害賠償事件，上訴人對於中華民國97年
4 月29日臺灣臺北地方法院96年度訴字2914號第一審判決提起上
訴，本院於97年10月21日言詞辯論終結，判決如下：
    主  文
原判決關於駁回上訴人後開第二項之訴，暨訴訟費用之裁判（除
確定部分外）均廢棄。
被上訴人應再給付上訴人新台幣陸拾肆萬肆仟捌佰參拾捌元，及
自民國九十五年九月十九日起至清償日止，按年息百分之五計算
之利息。
其餘上訴駁回。
第一審（除確定部分外）、第二審訴訟費用，均由被上訴人負擔
。
    事實及理由
壹、上訴人起訴主張：兩造於民國（下同）94年5月28日下午3點
    多，在台北市○○區○○路1段156號松山高級中學（以下簡
    稱松山高中）考場之家長休息室內，因吵鬧問題發生口角糾
    紛，嗣於該家長休息室旁廁所前，被上訴人基於傷害上訴人
    之故意，以徒手及手機朝上訴人之頭部、眼部及腹部等處毆
    打數次，致上訴人受有頭部外傷疑似腦震盪、眼眶部紅腫、
    頸部及胸部挫傷、雙眼外傷性視神經受損等傷害，被上訴人
    所為已構成故意侵權行為，自應依民法第184條第1項前段、
    第193條及第195條對上訴人負侵權行為損害賠償責任。爰臚
    列本件請求之賠償範圍如下，請求被上訴人賠償：
一、醫療費用36,718元：全民健康保險人之被保險人非因交通事
    故受傷害，受領全民健康保險提供之醫療給付，其因侵權行
    為所生之請求權並不因此喪失。
二、不能工作之損失1,652,700 元：上訴人因遭受本件傷害，發
    生雙眼外傷性視神經病變，導致雙眼視力僅存0.1 ，原已達
    輕度殘障之標準，而無法為計程車駕駛工作，依上訴人所屬
    工會台北市汽車駕駛員職業工會93年9月12日、94年8月26日
    及96年6月1日函，均指明上訴人月營業額為39,350元，因此
    ，上訴人不能工作之損失為39,350×42個月，共計1,652,70
    0。
三、慰撫金500,000元：按上訴人受傷時為47歲，正值事業顛峰
    時期，亦是家庭經濟來源、精神支柱。基於愛護子女之心情
    ，陪同兒子至松山高中考試，卻因被上訴人先出言不遜並攻
    擊上訴人，致上訴人受有頭部外傷疑似腦震盪、眼眶部紅腫
    頸部及胸部挫傷、雙眼外傷性視神經受損等傷害。上訴人為
    了不成為家庭之負擔，積極為復健追蹤治療，惟復健期間，
    此種身體、精神痛苦煎熬不可言喻，上訴人更應此患有精神
    官能症合併憂鬱及焦慮。因此，衡酌上情，爰請求精神慰撫
    金500,000元以為賠償。
四、並聲明被上訴人應給付上訴人2,189,418元，及自本件起訴
    狀繕本送達之翌日起至清償日止，按年息5％ 計算之利息，
    並聲明願供擔保，請准予宣告假執行。原審認被上訴人應給
    付上訴人1,289,677 元，惟因上訴人與有過失二分之一，故
    原審為被上訴人應給付上訴人644,839 元及加法定遲延利息
    ，並依聲請為供擔保之假執行宣告之部分勝訴判決，除上訴
    人就其原審敗訴但未經上訴部分告確定外，上訴人於本院為
    （一）原判決不利於上訴人部分廢棄。（二）前項廢棄部分
    ，被上訴人應再給付上訴人644,839元及自95年9月19日至清
    償日止，按週年利率5％ 計算之利息。（三）願供擔保，准
    予宣告假執行之聲明。
貳、被上訴人則以下列辯詞資為抗辯：
一、兩造於94年5 月28日下午三時許，在松山高中考場之家長休
    息室內，因吵鬧問題發生不愉快，被上訴人避免繼續引起不
    愉快，便與妹妹陳俐樺及她朋友陳家玉欲上廁所，上訴人尾
    隨不放，被上訴人告知為何跟隨，上訴人仍然無動於衷，被
    上訴人稱「你是否有變態」，上訴人衝進廁所推被上訴人，
    被上訴人正當防衛突然的揮了二下，不料因手中之手機打到
    上訴人頭部，上訴人繼續要打上訴人後，被人喝止。上訴人
    稱被上訴人以徒手及手機朝上訴人頭部、眼部及腹部、頸部
    及胸部等處毆打數次造成傷害與事實不符。被上訴人為一介
    弱女子，上訴人高大且為男姓，豈有立而被打數次身體各部
    位，上訴人之傷勢有待商榷，且被上訴人並無故意之犯行。
二、上訴人為計程車司機，其是否不能工作，並無證據證明，又
    上訴人不工作之原因眾多，是否因傷而無法工作不得而知。
    上訴人因不軌之行為來侵犯被上訴人之身體，被上訴人防衛
    性之揮手屬合法性、正當性，自無侵權行為可言，基於道義
    上被上訴人願負擔醫藥比例上之費用。
三、並聲明：上訴駁回。
參、兩造不爭執事項：
一、兩造確於94年5 月28日於松山高中發生爭執，兩造互有傷害
    。
二、原審判決被上訴人應給付上訴人醫療費36,718元。
三、原審判決上訴人工作損失金額1,152,959元。
四、原審判決上訴人應給付上訴人慰撫金100,000元。
肆、得心證之理由：
    上訴人主張兩造互毆，無民法第217 條過失相抵原則之適用
    等語，被上訴人則以上開辯詞置辯，故本件爭執點在於（一
    ）被上訴人毆打上訴人是否出於正當防衛？（二）被上訴人
    是否因而不能工作？（三）本件是否有民法過失相抵原則之
    適用？茲分別判斷如下：
一、對於現時不法之侵害，為防衛自己或他人之權利所為之行為
    ，不負損害賠償之責。但已逾越必要程度者，仍應負相當賠
    償之責。民法第149 條定有明文。查兩造因在松山高中家長
    休息室發生口角，上訴人追至廁所質問被上訴人為何罵其變
    態、色狼等語，上訴人並出手打被上訴人臉部，被上訴人亦
    不服氣推了上訴人，並用手機打上訴人，兩人並互毆均受傷
    等情，業據證人即當日與被上訴人一同陪考之陳家玉、當日
    處理現場之警員許建明於臺灣臺北地方法院（下簡稱臺北地
    院）95年度易字第2140號兩造傷害案件96年1 月22日審理中
    證稱屬實，有本院依職權調取上開刑事卷宗所附審判筆錄可
    稽，且查兩造因互毆分別受有傷害，並據分別提起刑事告訴
    ，嗣經臺北地院判處上訴人拘役五十日、被上訴人有期徒刑
    三月在案，亦有臺北地院95年度易字第2140號刑事判決附於
    原審卷可稽（見原審卷第6頁至第9頁），再觀之上訴人當日
    驗傷傷勢：「頭部外傷，眼眶部紅腫，頸部挫傷，疑胸部挫
    傷」，顯然非上訴人隨手揮動二下即能成傷，應認被上訴人
    係在上訴人毆打被上訴人臉部之後，心生不悅，再基於傷害
    之故意，以手機毆打上訴人，非屬對現時不法之侵害而為防
    衛行為，被上訴人辯稱伊係出於正當防衛揮手二下而已云云
    ，即不可採。
二、又查上訴人自87年至本件傷害事件前原有視力均為1.0，此
    有上訴人於原審提出之孫眼科診所之病歷表上視力檢查資料
    可證（見原審卷第19、20頁），惟查上訴人於本件傷害事件
    當日急診陳述即告知眼睛看不清楚等語，復於同年月三十日
    門診時，兩眼裸視僅0.1 ，嗣經過陸續門診治療後，視力變
    化起伏不定，但均未恢復正常視力，至94年12月1 日最佳矯
    正視力仍為0.1 等情，亦有原審依職權調取臺北醫學大學附
    設醫院有關上訴人急診護理紀錄單、檢查單、病歷影本附於
    原審卷、上訴人於原審提出之診斷證明書附於原審95年度簡
    附民48號卷（下稱簡附民卷）可稽（見原審卷第48頁至第60
    頁、簡附民卷第33頁），上訴人並因此領有輕度視障之殘障
    證明，有上訴人於原審提出之身心障礙手冊影本可查（見簡
    附民卷第34頁），再查上訴人為計程車司機，為兩造所不爭
    執，該行業，職司駕駛工作，須隨時注意道路上各種狀況，
    最重視力問題，而上訴人視力仍持續在0.1 ，顯然無法看清
    任何事物，更遑論駕駛，應可認定上訴人確因視障而無法從
    事原有工作，被上訴人空言辯稱上訴人無證據證明其不能工
    作云云，實不足採。
三、按雙方互毆乃雙方互為侵權行為，與雙方行為為損害之共同
    原因者有別，無民法第二百十七條過失相抵原則之適用。最
    高法院68年台上字第967 號判例意旨參酌。查兩造因互毆而
    分別受有傷害等情，已如前述，兩造均為故意行為，已無如
    原審判決兩造過失比例各為二分之一之情，自無過失相抵問
    題，故被上訴人應負擔之賠償額為1,289,677元（36,718+1,
    152,959＋100,000=1,289,677），被上訴人辯稱伊願比例負
    擔醫藥費云云，亦不可採。
四、從而上訴人本於侵權行為法律關係，請求被上訴人給付1,28
    9,677元，及自起訴狀繕本送達翌日即95年9月19日起至清償
    日止，按年息百分之五計算之法定遲延利息，為有理由，應
    予准許（逾上開金額部分，原審為上訴人敗訴之判決，未經
    上訴而已告確定），原審就其中644,838 元及法定遲延利息
    部分為上訴人敗訴之判決，尚有未洽。上訴意旨指摘原判決
    此部分不當，求予廢棄改判，為有理由。爰由本院予以廢棄
    改判，如主文第二項所示。至於上訴人上訴請求644,839 元
    中逾644,848元不應准許部分 (即1元部分) ，原判決為上訴
    人敗訴判決，並駁回其假執行之聲請，經核於法並無不合，
    上訴意旨求予廢棄改判，為無理由，應駁回其上訴。又上開
    應准許部分，屬不得上訴於第三審案件，經本院判決即告確
    定，無為假執行宣告必要。
五、本件事證已臻明確，兩造其餘攻擊防禦方法及證據，經本院
    審酌後，核與本件判決結果，不生影響，爰不一一論述，附
    此敘明。
伍、據上論結，本件上訴為一部有理由，一部無理由，依民事訴
    訟法第449條第1項、第450條、第79條，判決如主文
中    華    民    國    97    年    11    月    4    日
                    民事第五庭
                        審判長法  官  魏麗娟
                              法  官  陳博享
                              法  官  黃雯惠
正本係照原本作成。
不得上訴。
中    華    民    國    97    年    11    月    5     日
                              書記官  秦慧榮


司法院資訊處製作；財團法人民間司法改革基金會備份。
